【裁判字號】    98,訴,1696
【裁判日期】    990630
【裁判案由】    拆屋還地  等
【裁判全文】
臺灣高雄地方法院民事判決              98年度訴字第1696號
原      告  高雄市政府
法定代理人  乙○
訴訟代理人  吳榮昌律師
複代理人    丙○○
            張珮瑩    台中市○.
被      告  甲○○
上列當事人間請求拆屋還地等事件，本院於民國99年6 月15日言
詞辯論終結，判決如下：
    主  文
被告應將如附圖所示坐落高雄市○○區○○段九地號土地上之建
物，門牌號碼為高雄市左營區○○○路六一九巷二七、二九、三
一號，佔用土地面積分別為三十一、三十六、一十八平方公尺（
總計八十五平方公尺）及坐落同段九、九之二地號土地，門牌號
碼高雄市左營區○○○路六一九巷三三號，佔用土地面積為五十
七平方公尺之房屋拆除，並將上開土地返還予原告。
被告應給付原告新臺幣壹拾陸萬壹仟陸佰貳拾肆元，及自民國九
十八年九月六日起至清償日止，按週年利率百分之五計算之利息
，並應自民國九十八年一月一日起至拆除第一項建物返還土地之
日止，按日給付原告新臺幣壹佰伍拾陸元。
訴訟費用由被告負擔。
本判決於原告以新臺幣壹佰參拾貳萬伍仟伍佰元供擔保後，得假
執行。
    事實及理由
壹、程序方面：
一、本件被告經合法通知，未於言詞辯論期日到場，核無民事訴
    訟法第386 條所列各款情形，爰依原告之聲請，由其一造辯
    論而為判決。
二、按訴狀送達後，原告不得將原訴變更或追加他訴，但請求之
    基礎事實同一者、擴張或減縮應受判決事項之聲明者，不在
    此限，民事訴訟法第255 條第1 項第2 款、第3 款定有明文
    。本件原告原請求被告返還之土地面積約130 平方公尺，並
    以該面積計算被告應返還之不當得利，經本院囑託高雄市政
    府地政處楠梓地政事務所測量結果，被告實際占用土地面積
    為142 平方公尺，原告於民國99年6 月1 日具狀擴張訴之聲
    明及提出繕本供本院送達被告，將其請求被告返還土地之面
    積擴張為142 平方公尺，並以該面積計算被告應返還之不當
    得利，核與首揭法律規定相符，應予准許。
貳、實體方面：
一、原告主張：坐落高雄市○鎮區○○段9、9-2地號土地（下合
    稱系爭土地）為原告所有，惟遭被告於其上興建未辦保存登
    記之建物即門牌號碼高雄市左營區○○○路619 巷27、29、
    31、33號房屋4 棟（下合稱系爭建物），而無權占用系爭土
    地如附圖編號ABCD所示之142 平方公尺。原告每半年向被告
    發單徵收土地使用補償金，被告皆未繳納，原告已對被告於
    94年12月31日前應給付之土地使用補償金取得執行名義，惟
    被告仍未繳納。被告既以系爭房屋無權占用原告所有之系爭
    土地，自應將其占用部分拆除，返還土地，且其無權占有期
    間，顯無法律上之原因，而受有相當於租金之利益，致原告
    受有損害，而該相當於租金之利益以系爭土地申報地價週年
    利率5 ％計算，應屬適當，是被告自95年1 月1 日起至97年
    12月31日止之所受相當租金之利益共計新臺幣（下同）161,
    624 元（詳如附表所示），且自98年1 月1 日起至拆屋還地
    之日止，按日受有相當租金之利益156 元。為此，爰依民法
    第767 條所有物返還請求權、第179 條不當得利返還請求權
    之規定，提起本件訴訟。並聲明：（一）被告應將如附圖所
    示坐落高雄市○○區○○段9 地號土地上之建物，門牌號碼
    為高雄市左營區○○○路619 巷27、29、31號，佔用土地面
    積分別為31、36、18平方公尺（總計85平方公尺）及坐落同
    段9 、9 之2 地號土地，門牌號碼高雄市左營區○○○路
    619 巷33號，佔用土地面積為57平方公尺之房屋拆除，並將
    上開土地返還予原告。（二）被告應給付原告161,624 元及
    自98年9 月6 日起至清償日止，按週年利率百分之5 計算之
    利息，並應自98年1 月1 日起至拆除第一項建物返還土地之
    日止，按日給付原告156 元。（三）願供擔保，請准宣告假
    執行。
二、被告未於言詞辯論期日到場，亦未提出書狀作何聲明或陳述
    。
三、本院得心證理由：
(一)原告請求拆屋還地部分：
 1、經查，原告主張其為系爭土地之所有權人，被告未得其同意
    ，以未保存登記之系爭建物占用系爭土地如附圖所示A 、B
    、C 、D 部分土地共計142 平方公尺迄今，已據其提出土地
    謄本、現場照片、被告戶籍謄本等件為證，復經本院至現場
    勘驗並囑託高雄市政府地政處楠梓地政事務所派員會同測量
    系爭建物位置、面積屬實，有勘驗筆錄、現場照片及高雄市
    政府地政處楠梓地政事務所複丈成果圖（即附圖）附卷可稽
    。又原告每半年向被告發單徵收土地使用補償金，惟被告皆
    未繳納，原告已對被告94年12月31日前無權占用系爭土地之
    補償金向本院提起訴訟，取得勝訴確定判決，此有本院95年
    度雄簡字第10272 號民事判決及判決確定證明書各1 份在卷
    可參。準此，原告主張被告以系爭房屋無權占用系爭土地迄
    今，有上述事證為佐，而被告已受合法通知，未於言詞辯論
    期日到場，亦未提出書狀作何爭執，依民事訴訟法第280 條
    第3 項、第1 項之規定，已視同自認，則原告主張之事實，
    應可認為真實。
  2.按所有人對於無權占有或侵奪其所有物者，得請求返還之，
    民法第767 條前段定有明文。本件原告既為系爭土地之所有
    權人，被告未經原告同意擅自以系爭建物占用系爭土地，即
    屬無權占有。是以，原告依民法第767 條前段所有物返還請
    求權之法律關係，請求被告應將系爭土地如附圖所示A、B、
    C、D部分之系爭建物拆除後，將該部分土地返還予原告，自
    屬有據。
(二)原告請求相當於租金之不當得利金額部分：
  1.按無法律上之原因而受利益，致他人受損害者，應返還其利
    益，民法第179 條前段定有明文。又按，無權占有他人土地
    ，獲得相當於租金之利益，為社會通常之觀念，最高法院61
    年臺上字第1695號著有判例可資參照。本件被告以系爭建物
    無權占用系爭土地如附圖編號A、B、C、D部分所示面積共計
    142 平方公尺之土地，業經本院認定屬實如前，原告因此受
    有無法使用、收益系爭土地之損害，即堪認定，則依前揭法
    律規定及判例意旨，原告依據民法第179 條不當得利之法律
    關係，請求被告就其無權占有系爭房屋期間返還所受有相當
    於租金之利益，自屬有據。
  2.次按，城市地方房屋之租金，以不超過土地及其建築物申報
    總價額年息10％為限，租用基地建築房屋準用之；所謂土地
    總價額，係以法定地價為準，而法定地價係土地所有人依土
    地法規定所申報之地價，在平均地權條例施行區域，係指土
    地所有權人於地政機關舉辦規定地價或重新規定地價時之公
    告申報期間內自行申報之地價，如土地所有權人未於公告期
    間申報地價者，以公告地價80％為其申報地價；土地法第97
    條第1 項、第105 條、第148 條、同法施行法第25條、平均
    地權條例第16條分別定有明文。再者基地租金之數額，除以
    基地申報地價為基礎外，尚須斟酌基地之位置，工商業繁榮
    之程度，承租人利用基地之經濟價值及所受利益等項，並與
    鄰地租金相比較，以為決定，並非必達申報總地價年息10％
    最高額，最高法院68年臺上字第3071號判例可資參照。查系
    爭土地鄰近高雄市左營區○○○路，附近有左營高中、蓮池
    潭、新光三越百貨公司左營店及左營大路生活圈，鄰近高鐵
    左營站、台鐵新左營站及高雄捷運左營站，生活、交通機能
    便利，此有按址查詢之電子地圖列印在卷可按。本院斟酌系
    爭土地所處位置、其四周商業尚稱繁榮、交通、生活機能等
    情形，以及被告占有使用系爭土地之經濟價值與用途，並揆
    諸前揭規定，認為原告以系爭土地申報地價週年利率5 ％計
    算被告所受相當於租金之利益，應屬適當公允。又高雄市○
    鎮區○○段9 地號土地於93年1 月、96年1 月之申報地價分
    別為6,600 元、7,600 元，同段9-2 地號土地於93年1 月、
    96年1 月之申報地價分別為16,117元、16,528元，有系爭土
    地地價第二類謄本2 紙附卷可稽（見本院卷14、15頁），則
    依上開計算標準，本件被告自95年1 月1 日起至97年12月31
    日止，因占有系爭土地所受有相當於租金之利益為 161,624
    元（計算式如附表所示），另被告自98年1 月1 日起至拆屋
    還地之日止，按日受有相當租金之利益為156 元【計算式：
    7,600 （申報地價）×137 （占用面積）×5 ％（租金年息
    率）÷12（1 年月數）÷30（1 月日數）＋16,528（申報地
    價）×5 （占用面積）×5 ％（租金年息率）÷12（1 年月
    數）÷30（1 月日數）＝156 】，均堪認定。
四、綜上所述，本件被告以系爭建物無權占用原告所有系爭土地
    如附圖編號A、B、C、D部分所示面積共142 平方公尺之土地
    迄今，原告依民法第767 條前段所有物返還請求權及民法第
    179 條不當得利之法律關係，請求被告將系爭土地如附圖編
    號A、B、C、D部分所示面積共142 平方公尺土地上之系爭建
    物拆除，將該部分土地返還原告，並請求被告給付自95年 1
    月1 日起至97年12月31日止所受相當於租金之不當得利共計
    161,624 元，及自原告起訴狀送達被告翌日即98年9 月6 日
    起至清償日止，按週年利率5 ％計算之遲延利息，並請求被
    告自98年1 月1 日起至拆屋還地之日止，按日給付所受相當
    於租金之不當得利156 元，洵屬有據，應予准許。
五、又原告陳明願供擔保聲請宣告假執行，核無不合，爰酌定相
    當之擔保金額，予以准許。
六、據上論結，本件原告之訴為有理由，爰依民事訴訟法第 385
    條第1 項前段、第78條、第390 條第2 項，判決如主文。
中    華    民    國    99    年    6     月    30    日
                  鳳山民事庭  法  官  吳文婷
正本係照原本作成。
如不服本判決，應於送達後20日內，向本院提出上訴狀並表明上
訴理由，如於本判決宣示後送達前提起上訴者，應於判決送達後
10日內補提上訴理由書（須附繕本）。
中    華    民    國    99    年    6     月    30    日
                              書記官  林仕興
附表：
高雄市○○區○○段9地號：佔用面積137平方公尺
┌────────┬───────────────┐
│使用時間(民國)  │申報地價×面積×5％×使用年數 │
├────────┼───────────────┤
│95.1.1-95.6.30  │6,600×137×5％×1/2＝22,605  │
├────────┼───────────────┤
│95.7.1-95.12.31 │6,600×137×5％×1/2＝22,605  │
├────────┼───────────────┤
│96.1.1-96.6.30  │7,600×137×5％×1/2＝26,030  │
├────────┼───────────────┤
│96.7.1-96.12.31 │7,600×137×5％×1/2＝26,030  │
├────────┼───────────────┤
│97.1.1-97.6.30  │7,600×137×5％×1/2＝26,030  │
├────────┼───────────────┤
│97.7.1-97.12.31 │7,600×137×5％×1/2＝26,030  │
├────────┼───────────────┤
│總            計│149,330元                     │
└────────┴───────────────┘
高雄市○○區○○段9-2地號：佔用面積5平方公尺
┌────────┬───────────────┐
│使用時間(民國)  │申報地價×面積×5％×使用年數 │
├────────┼───────────────┤
│95.1.1-95.6.30  │16,117×5×5％×1/2＝2,015    │
├────────┼───────────────┤
│95.7.1-95.12.31 │16,117×5×5％×1/2＝2,015    │
├────────┼───────────────┤
│96.1.1-96.6.30  │16,528×5×5％×1/2＝2,066    │
├────────┼───────────────┤
│96.7.1-96.12.31 │16,528×5×5％×1/2＝2,066    │
├────────┼───────────────┤
│97.1.1-97.6.30  │16,528×5×5％×1/2＝2,066    │
├────────┼───────────────┤
│97.7.1-97.12.31 │16,528×5×5％×1/2＝2,066    │
├────────┼───────────────┤
│總            計│12,294元                      │
└────────┴───────────────┘
上列總計：149,330元＋12,294元＝161,624元

司法院資訊處製作；財團法人民間司法改革基金會備份。
